【裁判字號】    92,上更(二),232
【裁判日期】    921231
【裁判案由】    偽造文書等
【裁判全文】
臺灣高等法院刑事判決                        九十二年度上更(二)字第二三二號
    上  訴  人
    即  被  告  甲○○
右上訴人因偽造文書等案件，不服臺灣臺北地方法院八十六年度訴字第二０四五號，
中華民國八十六年十一月十七日第一審判決（起訴案號：臺灣臺北地方法院檢察署八
十六年度偵字第一七四一五號、第一七四四九號）暨檢察官移請併案審理 (併辦案號
：同署八十八年度偵字第三七七號、第二三八四號) ，提起上訴，經判決後，由最高
法院第二次發回更審，本院判決如左：
    主  文
原判決關於甲○○部分撤銷。
甲○○行使偽造公文書，足以生損害於公眾及他人，處有期徒刑貳年陸月。偽造「乙○○」之印章壹顆及八十五年十月一日刑事撤回告訴狀上具狀人欄偽造之「乙○○」
印文壹枚；偽造之「主任委員彭作奎」簽字章壹顆、偽造之行政院農業委員會八十六
年五月廿四日（八六）農糧字第0000000Ａ號函上偽造之「主任委員彭作奎」
印文及偽造之行政院農業委員會八十六年六月六日（八六）農糧字第0000000
Ａ號函上偽造之「主任委員彭作奎」印文各壹枚均沒收。
    事  實
一、甲○○（化名于震，曾有竊盜、違反票據法前科，不構成累犯）冒稱其任職法務
    部調查局，係預防經濟犯罪調查組組長，於民國八十二年間結識丙○○，因甲○○曾幫忙丙○○化解黑道勒索之事，致丙○○深信甲○○為法務部調查局之官員
    ，詎甲○○竟意圖為自己不法之所有，並基於概括之犯意，先於八十三年間某日
    ，以調查人員經立法委員之質詢後，要補繳五年之個人綜合所得稅為詞，向丙○○詐借新台幣 (下同) 五十萬元，丙○○不疑有他，陷於錯誤，而交付甲○○該
    等款項。
二、甲○○於飯局中冒稱其於法務部調查局任職，嗣輾轉結識台北市政府警察局中正
    第二分局廈門派出所戊○○警員 (業經本院豬八十九年更(一)字第六一０號判決無
    罪確定) 之配偶楊智慧（按現已離婚）。適因戊○○與同派出所警員侯新埠、保
    一總隊警員王展賓及陳志瑜四人，於民國八十四年十月八日下午十一時許，接獲
    民眾檢舉乙○○在台北市○○路○段七十號「哈林遊藝場」前，因酒後停車滋事
    ，前往處理，四人於處理期間因對乙○○施用強制力致其手臂斷裂重傷，彼等均
    涉重傷罪嫌，經台灣台北地方法院檢察署檢察官以八十五年度偵字第一二三００
    號提起公訴，由台灣台北地方法院以八十五年度訴字第一三三九號審理，乙○○
    對於和解金額頗為堅持。楊智慧認甲○○應有辦法疏通解決，乃向戊○○推介。
    詎甲○○竟基於同前不法所有之意圖，向戊○○訛稱：其因任職於法務部調查局
    ，交遊廣闊，可代為設法擺平官司等語，致使戊○○信以為真，而委託甲○○解
    決，甲○○竟利用不知情已成年之不詳姓名篆刻人，偽刻該案告訴人「乙○○」
    之印章一顆後，再請不知情之不詳姓名成年打字人員，以打字方式繕打八十五年
    十月一日具狀人為「乙○○」之刑事撤回告訴狀，並以前述偽刻之「乙○○」印
    章蓋於狀上具狀人欄，書就信封並貼妥郵票，攜往乙○○
    近之埔心鄉投遞，將前述偽造之刑事撤回告訴狀寄至台灣台北地方法院而行使之
    。甲○○旋至戊○○友人林錦輝任職之和高電器行，要求林錦輝連絡戊○○到場
    ，戊○○抵達後，甲○○向戊○○訛稱事情業已辦妥，要求戊○○給付新台幣(
    下同) 十二萬元，其中六萬元是要支付乙○○，其餘六萬元要給中間幫忙之人士
    ，當晚最少要先付五萬元，惟戊○○之配偶楊智慧堅決要先看和解書，及與其他
    三名被訴警員商量再付，甲○○終未得手，嗣甲○○不得已乃稱，若不相信可請
    律師前往法院閱卷，即可得知案已撤回。而該偽造之刑事撤回告訴狀於八十五年
    十月七日送達台灣台北地方法院收發室，輾轉分文至上開重傷案件承審法官（戊○○等於八十五年十月六日委任李富湧律師並遞委任狀，聲請閱卷求證），使不
    知情之承審法官黃程暉陷於錯誤，於八十五年十二月十九日諭知「本件公訴不受
    理」之判決，足以生損害於法院文書之正確性及乙○○本人。嗣乙○○及其配偶
    吳秀美於收受前開刑事判決書後，發覺有異，乃具狀向台灣台北地方法院檢察署
    及法務部調查局投訴，而發覺上情。
三、甲○○基於同上意圖為自己不法所有之犯意，於八十六年間，得知小林國際貿易
    有限公司（下稱小林公司）負責人林志長及經營小吃店之丁○○有意自澳洲進口
    牛雜，遂向二人表示其任職法務部調查局閃電組副組長，可取得行政院農業委員
    會 (下稱農委會) 核准之公文，並自中央信託局取得配額，惟需要活動費用，為
    取信彼二人，甲○○先委請不知情之成年刻印人員偽刻「主任委員彭作奎」簽字
    章，嗣並基於概括之犯意，連續偽造農委會八十六年五月二十四日八六農糧字第
    0000000Ａ號，內容為「主旨：貴公司前所申請專案進口農畜產品，經核
    准在案，現申請更名，請依相關程序填具申請書並備齊有關附件資料，俾以送請
    本會審查小組審查，復請查照。說明：一、復貴公司八十六年五月二十二日基文
    字第一０一五號函。主任委員彭作奎。」之公文書，及農委會八十六年六月六日
    八六農糧字第0000000Ａ號，內容為：「貴公司申請更名，以【元昌裕貿
    易有限公司】 (下稱元昌裕公司) 名義專案進口農畜產品，經檢齊有關附件資料
    ，送請本會審查小組審查，經審查通過准予變更，復請查照。說明：一、復貴公
    司八十六年五月三十日基文字第一０一八號函。主任委員彭作奎。」並將前開偽
    刻之「主任委員彭作奎」簽字章，分別蓋用於前開偽造之公文書上。後再與林志
    長及丁○○相約見面，一次將前開二份農委會公文書，交付予林志長及丁○○觀
    看，並將該影本交由丁○○轉予林志長收存，行使上開偽造之公文書，足以生損
    害於農委會文書之正確性、小林公司及元昌裕公司，甲○○並向林志長及丁○○
    表示要一百萬元為交際公關費用，因林志長及丁○○表示要見到及取得前開公文
    書之正本才付錢，甲○○始未得逞。
四、案經臺灣臺北地方法院檢察署檢察官自動檢舉偵查起訴及移請併辦。
    理  由
一、訊據上訴人即被告甲○○矢口否認右揭犯行，就右揭事實一部分辯稱：其並未冒
    稱係法務部調查局官員而詐騙丙○○，其與丙○○二人是事業上的夥伴，幫丙○○處理申辦嘉義大林市地自辦重劃案之後續事情。且八十三年間，因結婚未久，
    需另覓新居，而向丙○○調借五十萬元，並無詐欺及冒用官銜犯行。就右揭事實
    二部分辯稱：其並沒有冒稱於法務部調查局任職，原本係認識戊○○之配偶楊智
    慧，某日至其家中打牌時，楊智慧提及戊○○因涉重傷害案件而心煩，問其有無
    朋友可以幫忙洽談和解，嗣才認識戊○○。八十五年十月初某日，戊○○電話告
    知其在廈門街派出所值勤，請其赴該所一趟，其依約前往，戊○○表示事忙，交
    付一份刑事撤回告訴狀，要求其幫忙寄發，其就利用到嘉義辦事回途中，在彰化
    下車，將該撤回告訴狀裝入隨身攜帶之信封袋內，投遞至台灣台北地方法院。該
    信封上的郵票是其所張貼，字跡亦係其親筆所寫，至於撤回告訴狀內乙○○的印
    章不知道是何人所刻，其在調查局的筆錄並不實在，檢察官偵訊時，因遭收押禁
    見，才承認有偽造乙○○撤回告訴狀述云云。就右揭事實三部分辯稱：其並未見
    過卷附的農委會函文影本，更遑論交付該等函文影本予林志長及丁○○，證人林
    志長及丁○○之證詞前後矛盾，不足採信云云。
二、右揭事實一部分：
  (一)被告有關事實一部分之犯行，業據被害人丙○○於台灣嘉義地方法院檢察署其所
    涉之八十六年度偵字第二０二五號貪污案件，八十六年四月一日檢察官偵訊中指
    稱：「（問：自稱調查局之人的甲○○，有無出示證件或說他是那單位調查局員
    ？）他說是預防經濟犯罪之調查局員，在局本部服務，有一次他喝醉酒，我幫他
    整理皮包，有看到一張紅色證件。」（該案偵訊筆錄影本附於偵字第五四五三號
    卷第六十六頁反面 )；於八十六年四月一日調查局訊問時，亦指稱：被告在八十
    三年間，以調查局人員要補申報累積五年之所得稅為藉口，向其詐借現金五十萬
    元 (見偵字第五四五三號案卷第十五頁反面、第十六頁) ；於八十六年十一月二
    十日檢察官調查時亦指稱：被告騙其調查局要補五年的稅，所以其至台北民生東
    路美國花旗銀行提五十萬元，在銀行門他的車內交給被告等語 (見偵字第五四五
    三號案卷第九十六頁反面) ；嗣於八十六年十一月二十六日於前開其所涉貪污案
    件檢察官偵訊時仍堅稱：「他（指甲○○）親口對我講，他是調查局預防經濟犯
    罪組組長，他有說調查局要補繳五年的綜合所得稅，要向我借五十萬元，我給他
    後，我想補稅，不用借這麼多，後來他退還我十五萬元，我不知道他冒充調查局
    員，我因此被騙．．．」（該案偵訊筆錄影本附於偵字第五四五三號卷第七十三
    頁）等語無訛，復有花旗銀行台中分行八十七年十一月十一日花消字第二七六號
    函所附之丙○○提領五十萬元之明細表在卷可憑 (見偵字第五四五三號卷第一０
    三頁) ，衡諸被害人丙○○就此部分之指訴前後均屬一致，且有相關之取款紀錄
    可資為憑，堪認此部分之指訴為真。
  (二)被告於八十六年八月六日調查局訊問時亦自承：（問：你有無以調查局人員要補
    申報五年所得稅為由，向丙○○借款五十萬元？）我有向丙○○表示調查局局人
    員要補申報五年綜合所得稅，向丙○○借了現金五十萬元，但後來丙○○向我說
    要錢週轉，所以我有從第一銀行古亭分行匯還二十萬元等語。（見偵字第五四五
    三號偵查卷第二十四頁反面至二十五頁）等情，核與被害人丙○○指訴之情節除
    就其係歸還十五萬元或二十萬元部分不同外，其餘情節均相符合，被告嗣雖以前
    詞置辯，要係卸責之詞，無足憑採。此外，詐欺犯為即成犯，被告冒用法務部調
    查局官員之官銜而詐財得手後，嗣後究係歸還被害人丙○○十五萬元或二十萬元
    ，被告亦自承無法記憶清楚 (見偵字第五四五三號案卷第八十三頁) ，惟此部分
    並不影響其詐欺取財既遂犯行之認定，附此敘明。
  (三)綜上，被告此部冒用官銜詐財之犯行，堪以認定。
三、就右揭事實二部分：
  (一)證人即被告戊○○前配偶楊智慧之友人蔣湘蘭於本院更(一)審八十九年七月十二日
    訊問時證稱：其係經戊○○前妻楊智慧介紹才認識甲○○，當時楊智慧都叫甲○○為『于大哥』。楊智慧告訴其『于大哥』是調查局的人員很有辦法，被告甲○○也有說他自己是調查局的人員。（問：甲○○是在什麼情形下告訴妳，他是調
    查局的人員？）甲○○是在其請教有關票據的事情及說要請檢察官吃飯時，以電
    話告知其係調查局人員，因其與甲○○說過話、打過牌，所以可以確認電話中的
    人就是甲○○本人等語。（見本院更(一)卷第四十一、四十二頁）可見被告確曾對
    外自稱於法務部調查局任職，並向楊智慧、戊○○及其等友人表明係法務部調查
    局之公務人員，而公然冒用公務人員之官銜。
  (二)證人即被告戊○○前配偶楊智慧於偵查、原審及本院更(一)審訊問時數度證稱：其
    係於七十九年間，在旅行社工作時，透過同事沈玉琪介紹認識被告，其與被告認
    識時，被告就告訴其係任職於法務部調查局，其夫戊○○被乙○○提起告訴之事
    ，經報紙披露，被告主動打電話表示關心之意，並表示可以幫忙找人與乙○○和
    解。其乃正式介紹被告與其夫戊○○認識，並提及被告係在法務部調查局任職。
    某日，其與戊○○回新竹探望公婆，於回台北的途中被告以呼叫器找戊○○，戊○○就在車上以行動電話回電被告，被告表示他在友人林錦輝工作之和高電器行
    ，要戊○○去找他，其陪同戊○○前往林錦輝的電器行。時間約為當天晚上十點
    左右，在林錦輝的辦公室裡，被告說他已為戊○○等四人與乙○○達成和解，和
    解金額為十二萬元，其中乙○○要六萬元，其他的六萬元是要給中間人，當時並
    說要先拿五萬元，但其與戊○○未當場看見和解書，亦未與其他三名涉案警員商
    量過，心中感覺有異，不同意付款，被告要戊○○找律師到法院閱卷，過幾天就
    知道事情已處理妥當。後來報紙登出有冒名撤回之事，其始知被告騙人等語（見
    偵字第一七四四九號案卷第二十八頁反面、第二十九頁；原審卷第三十八頁反面
    、第四十頁、第七十七頁反面；本院更(一)卷第六十一至六十三頁）。核與證人即
    現場目睹被告與戊○○夫婦會面經過之林錦輝於原審、本院上訴審及本院更(一)審
    訊問時證稱：其係透過戊○○與被告認識，其有聽戊○○夫婦說被告是調查局人
    員，被告自己亦有告知，並拿名片予其。八十五年十月某日，被告至其工作之電
    器行，才Ｃａｌｌ戊○○他們到店裡，其有聽到被告說活動費十二萬元，要先拿
    五萬元，楊智慧表示要經過另外三個人同意才付錢，被告說可請律師去閱卷就可
    知和解書、撤回告訴狀有無進來等語，均相符合。（見原審卷第七十六頁反面、
    第七十七頁、本院上訴卷第四十一、四十二頁及本院更(一)卷第六十四、六十五頁
    ），被告與楊智慧、林錦輝並無怨隙，平日頗有交情，自不可能設詞誣陷，且證
    人楊智慧及林錦輝，歷經偵審，數度所證，亦相符合，堪信為親身經歷之事實。
    從而，被告冒用公務人員之官銜，使戊○○及楊智慧陷於錯誤，而信其為真，並
    委託其代為洽談與乙○○和解之事，詎被告利用此一機會，要求戊○○及楊智慧
    交付財物，惟因戊○○及楊智慧察覺有異，而未能得逞。
  (三)因戊○○與同派出所警員侯新埠、保一總隊警員王展賓及陳志瑜四人涉嫌對乙○○犯有重傷罪嫌，經臺灣臺北地方法院檢察署檢察官以八十五年度偵字第一二三
    ００號提起公訴，由台灣台北地方法院以八十五年度訴字第一三三九號審理，然
    於該案進行中，戊○○與侯新埠、王展賓及陳志瑜均未與乙○○達成和解，而使
    乙○○應允撤回告訴一節，業據證人侯新埠 (見他字三八二號案卷第四十三頁、
    偵字第一七四四九號案卷) 、王展賓 (見他字第三八二號案卷第四十三頁、原審
    卷第三十八頁反面、第三十九頁)、陳志瑜 (見他字第三八二號案卷第四十三頁)
    及該案承辦律師李富湧 (見原審卷第三十八頁) 證述屬實。而告發人吳秀美亦指
    陳其夫乙○○對於前開重傷害案件，未與該案被告四人達成和解，且寄發撤回告
    訴狀時，乙○○正於台東執行感訓處分，不可能自彰化郵寄該撤回狀等情 (見他
    字第三八二號案卷第十七頁至第二十一頁) ，是前開重傷害案件之法官所收受之
    撤回告訴狀，並非乙○○本人或所授權之人所寫，而係遭他人盜刻印章後偽造該
    撤回告訴狀而行使之，當可認定。
  (四)被告於調查局初訊時陳稱：約於八十五年九月間，楊智慧向其表示戊○○因乙○○告訴傷害案件被起訴煩擾不已，要其找朋友幫忙處理一下，其則表示可以找朋
    友試試看，戊○○就拿了一份台北地方法院檢察署的起訴書予其參考，其為對戊○○夫婦有所交待，就冒用乙○○名義製作撤回告訴狀，該撤回告訴狀係其親筆
    撰擬，再至臺灣大學附近某打字行請人打字，投郵信封係其親筆書寫，為防止他
    人對筆跡，還刻意改變字體，另至彰化縣埔心鄉投郵等語（見偵字第一七四一五
    號卷第六頁反面、第七頁），嗣於偵查中並書立自白書及供稱：撤回告訴狀係其
    造等語（見偵字第一七四一五號卷第十五頁反面、第十六頁反面、第二十六頁反
    面），嗣於原審八十六年九月十五日初訊時及八十六年九月十九日所具答辯狀中
    仍陳稱：偽造撤回告訴狀係個人行為，因與楊智慧熟悉，楊智慧誤認其係調查局
    人員，其又未否認，楊智慧請其幫忙，基於面子才自擬撤回告訴狀等語（見原審
    卷第十九頁、第二十一頁），嗣被告於原審八十六年十一月三日調查時，突更改
    其歷經偵審之供詞，改稱：撤回告訴狀係戊○○所寫，其僅幫忙郵寄，以前承認
    偽造撤回告訴狀，係因無故遭檢察官收押禁見所致云云，惟被告自稱其係房地產
    仲介人員，並無法律專業背景，如其未向楊智慧及戊○○提及其在調查局之身分
    ，楊智慧與戊○○應無委託其與乙○○協調之理，且被告係於六十六年七月二十
    八日自行至台灣台北地方法院檢察署報到 (見他字第三八二號案卷第五十二頁)
    ，其與戊○○並無特殊情誼，若撤回告訴狀係戊○○所寫交其郵寄，其應無於調
    查局、檢察官及原審法院訊問時坦承偽造撤回告訴狀，而為戊○○擔下偽造文書
    罪責之理。且本院更(一)審法官亦特別勘驗被告於調查局製作筆錄時之錄影帶，發
    現調查員曾提供撤回告訴狀予被告辨認，並詢以是否係被告找人所打字，被告並
    點頭表示正確等情 (見本院更(一)卷第二一一頁)，再佐以，被告自承郵寄撤回告
    訴狀之信封，係由其書寫，且為防他人對筆跡，而刻意改變字體，如被告非偽造
    郵寄之撤回告訴狀，亦無刻意改變字體，以防他人查核之必要。而被告投遞郵件
    之處係彰化縣埔心鄉與乙○○之住處相距不遠，被告若非刻意營造該封撤回告訴
    狀係乙○○所親寄，則其於任何地方郵寄均可，無遠赴彰化郵寄之必要，顯見系
    爭之撤回告訴狀係被告刻意安排投遞，以便藉此向戊○○及楊智慧詐財，是其嗣
    後辯稱，僅單純投遞撤回告訴狀乙節，顯不足採。
  (五)此外，復有前述刑事撤回告訴狀及信封、台灣台北地方法院八十五年度訴字第一
    三三九號不受理之刑事判決及乙○○之聲請上訴狀等影本在卷可稽（見他字第三
    八二號卷第二至五頁、第二十二至二十五頁），被告此部分之犯行，事證已明，
    應予依法論科。
四、右揭事實三部分：
  (一)被告有關右揭事實三犯行，業據證人丁○○於八十七年十二月二十一日調查局訊
    問時、八十八年五月六日檢察官訊問時及本院更(二)審九十二年六月五日訊問時均
    指稱：被告自稱「于震」，係任職於法務部調查局之公務員，可以專案申請進口
    農畜產品來台銷售，並出示農委會核准其所經營小林公司進口農畜產品之相關公
    文書，而向其索取活動會，其要求看到公文正本，而未付款等情（見偵字第二三
    八四號偵查卷第二、三頁，偵字第三七七號偵查卷第四十一頁反面、第四十二頁
    ，見本院更(二)卷九十二年六月五日訊問筆錄），核與證人林志長於八十七年二月
    六日、八十七年七月六日調查局調查時、八十八年三月一日、八十八年三月二十
    三日偵訊時、本院更(一)審八十九年八月三十日調查及本院更(二)審九十二年五月二
    十二日調查時證述：其在報關行工作，與友人丁○○商量進口農畜產品，丁○○
    乃介紹「于震」予其認識，「于震」自稱係法務部調查局閃電組副處長，其乃拜
    託被告幫忙申請輸入許可證，嗣被告持農委會之公文，向其表示農委會業已核准
    ，但需錢交際官員，始能取得正本，其因未看到正本，所以不願支付任何款項等
    情，均相符合（見偵字第二三八四號偵查卷第五頁、第十四頁反面、第三十一頁
    反面，偵字第三七七號案卷第二十三頁反面、第二十四頁，本院更(一)卷第一二九
    頁，本院更(二)卷九十二年五月二十二日調查筆錄）。證人林志長並提供被告所交
    付之農委會公文書二份附卷可憑 (見偵字第二三八四號偵查卷第十一頁、第十二
    頁），證人丁○○及林志長之指訴就與犯罪事實有關之主要之點證詞均屬一致，
    復有被告偽造之公文書在卷佐證，益見證人丁○○及林志長之指證，確與事實相
    符。
  (二)證人林志長所提供被告所交付之農委會公文書二份，分別係八十六年五月二十四
    日八六農糧字第0000000Ａ號，內容為「主旨：貴公司前所申請專案進口
    農畜產品，經核准在案，現申請更名，請依相關程序填具申請書並備齊有關附件
    資料，俾以送請本會審查小組審查，復請查照。說明：一、復貴公司八十六年五
    月二十二日基文字第一０一五號函。主任委員彭作奎。」之公文書，及該會八十
    六年六月六日八六農糧字第0000000Ａ號，內容為：「貴公司申請更名，
    以【元昌裕貿易有限公司】名義專案進口農畜產品，經檢齊有關附件資料，送請
    本會審查小組審查，經審查通過准予變更，復請查照。說明：一、復貴公司八十
    六年五月三十日基文字第一０一八號函。主任委員彭作奎。」之公文書，經本院
    更(一)審法官，將前開二份公文書影本函詢農委會，查明其真實性，該會八十九年
    九月二十六日以（八九）農糧字第八九０一四七六五八號函覆稱：本院查詢所送
    該會公文八六農糧字第0000000Ａ號及第0000000Ａ號函影本二份
    ，係屬偽造，並說明不符之處有：(一)發文日期「中華民國捌拾陸年．．月．．日
    」，係以數字大寫「．．．陸、捌、拾」之字體繕打，與該會以「．．．六、八
    、十」之國字繕打方式有別。(二)文號係以阿拉伯數字繕打，亦與該會以國字「一
    、二、三．．．」繕打之方式不同，且該會發文字號均以年度之數字開頭，如八
    十六年之發文字號應為「八六．．．」，而該函之文號卻為「0000000Ａ
    」，顯係偽造。(三)主任委員簽字章經查並非真跡，且其左下角所押之「本案依照
    分層負責」等字樣，亦與該會「本案依照分層負責授權單位主管決行」之字樣互
    異，偽造之事實明確（見本院更(一)卷第二二二、二二三頁），是被告交予證人丁○○及林志長而行使之公文書，係屬偽造無訛。而前開偽造之公文書係偽以農委
    會之名義發文，內容涉及小林公司及元昌裕公司不實之記載，自足生損害於農委
    會、小林公司及元昌裕公司。另被告行使偽造者雖為影本，但影本與原本可有相
    同效果（最高法院七十三年度台上字第三八八五號判例參照），是被告此部分犯
    行亦堪認定。
  (三)被告否認涉有此部分犯行，並以前詞置辯，然被告於八十八年三月一日訊問時亦
    稱：在外面都自稱為「于震」（見偵字第三七七號偵查卷第二十四頁），與證人
    丁○○、林志長所述被告係以假名「于震」與其等交涉之情相符。另被告指摘丁○○與林志長之證詞前後矛盾一節，係未就證人丁○○及林志長之證詞全盤以觀
    所致，且隨著時間流逝，人之記憶難免漸趨模糊，尤其對案發經過之細節更容易
    模糊淡忘，或與平常事務結合而產生記憶干擾現象，此乃人之記憶不可避免之自
    然缺陷，再加上多數證人間就同一事實之陳述彼此稍有差異，或同一證人前後證
    言略有出入，或因各人之記憶不清，或細節未交代清楚，或描述用語不同，省略
    片段情節，或紀錄之詳簡有異所致，倘其主要陳述一致，應得採為裁判之基礎，
    是被告指摘證人丁○○及林志長之證詞不可採信，尚非有理。又證人丁○○及林
    志長於本院更(二)審調查時均再次到庭表示，被告係一次交付前開二份公文書影本
    ，交付時，其等三人同時在場，係先由被告持交丁○○後轉交林志長閱覽等情無
    訛 (見本院更(二)卷九十二年五月二十二日、九十二年六月五日調查筆錄) ，被告
    犯行與事實一、二之手段雷同，證人指證歷歷，信而有徵，被告空言否認，並以
    前詞置辯，自難採信。另最高法院撤銷發回意旨指出本院更(一)審就前開農委會第
    0000000Ａ號函漏未審究部分，經本院更(二)審再度傳喚證人林志長及丁○○到庭，證人林志長明確指證被告交付其二份公文書，即卷附之兩張公文書並無
    疑義 (見本院更(二)卷九十二年五月二十二日調查筆錄第四頁) ；證人丁○○並明
    確指證，被告持二份農委會公文書，交其閱覽，並表示如果不趕快辦理，其他公
    司就會搶著進口等語 (見本院更(二)卷九十二年六月五日調查筆錄第四頁) ，是堪
    認被告連續偽造前開二公文書後，一次持向林志長及陳義民行使無訛。
  (四)綜上，被告此部分之犯行，亦屬明確，應予依法論科。
五、核被告所為，就事實一部分係犯刑法第三百三十九條第一項之詐欺取財罪及刑法
    第一百五十九條冒用公務員官銜罪。就事實二部分，係犯刑法第二百十六條、第
    二百十條行使偽造私文書罪、第三百三十九條第三項、第一項之詐欺取財未遂罪
    及第一百五十九條冒用公務員官銜罪。被告偽造「乙○○」之印章係利用不知情
    已成年之不詳姓名篆刻者所為；其偽造乙○○名義之撤回告訴狀，亦係利用不知
    情已成年之不詳姓名打字人員，均應論以間接正犯。其偽造印章、偽造印文為偽
    造撤回告訴狀私文書行為之一部，又其偽造私文書之低度行為為行使偽造私文書
    之高度行為所吸收，均不另論罪。就事實三部分，係犯刑法第二百十六條、第二
    百十一條行使偽造公文書罪、第三百三十九條第三項、第一項之詐欺取財未遂罪
    及刑法第一百五十九條冒用公務員官銜罪。被告偽造「主任委員彭作奎」之印章
    係利用不知情之不詳姓名刻印者所為，為間接正犯。被告基於概括犯意連續偽造
    農委會之公文書二份，為連續犯，應論以一罪。其偽造印章、偽造印文為偽造農
    委會公文書行為之一部，又其偽造公文書之低度行為為行使偽造公文書之高度行
    為所吸收，均不另論罪。又併案意旨就事實三部分，認丁○○遭被告詐騙一百二
    十萬元既遂，訊之證人丁○○則稱：被告從八十六年八、九月開始至十一月左右
    向其騙錢，約共扁得一百二十萬元，每次都是現金。被告另拿林東信支票八十萬
    元予其調現（並未貼現）及償還先前活動費，惟遭退票，並提出該支票及退票單
    影本附卷。（見偵字第三七七號偵查卷第四十一至四十三頁）。經查被告此段期
    間（八十六年七月二十八日至十一月十日）遭羈於臺北看守所，有臺灣臺北看守
    所八十九年九月二十日北所傑總字第五０七三號函檢送被告甲○○
    五十一張，說明被告因偽造文書案，於八十六年七月二十八日入所，嗣於八十六
    年十一月十日由台灣台北地方法院刑儉股提庭應訊未還押（見本院更(一)卷第一五
    一至二０二頁）。而證人丁○○於本院更(二)審調查時亦自陳：就給付一百二十萬
    元部分，並未留下證據等語 (見本院九十二年六月五日訊問筆錄) ，故證人丁○○交付一百二十萬元之指訴，尚有瑕疵，自無法依此而認被告確已收受丁○○一
    百二十萬元，而認詐欺犯行，業已既遂。被告基於概括之犯意就事實一至三冒用
    公務員官銜、詐欺取財之犯行，均有連續犯之關係，應分別從重論以冒用公務員
    官銜罪及詐欺取財既遂之罪。又被告所犯詐欺取財罪、冒用公務員官銜罪、行使
    偽造公文書罪間及行使偽造私文書罪之間，有方法結果之牽連關係，依刑法第五
    十五條規定從一重以行使偽造公文書罪論處。被告就事實二部分所犯詐欺未遂之
    罪，雖未據起訴，然與已起訴之行使偽造私文書及冒用官銜罪有牽連犯之裁判上
    一罪關係，為起訴效力所及，本院自得一併予以審究。另檢察官移送併辦部份（
    事實欄一、三部分），因與前已起起訴部分，有裁判上一罪關係，為起訴效力所
    及，本院自應併予審判。
六、原審對被告甲○○部分論罪科刑，固非無見，惟(一)事實欄二部分被告係單獨犯罪
    原判決認係與戊○○共犯，尚有未洽。(二)被告偽造印章及偽造撤回告訴狀部分，
    均係利用不知情之第三人所為，應論以間接正犯，原判決漏未論及，亦欠妥適。
    (三)另原判決未及就檢察官移請併辦部分 (即事實一、三部分) 一併審理，就事實
    二有關詐欺部分亦未說明為起訴效力所及，而併予論究，於法亦有未合。被告甲○○上訴意旨，空言否認犯罪又任意指摘原審論罪科刑不當，雖無可取，然原判
    決此部分既有如上可議之處，自屬無可維持，應由本院將原判決此部分撤銷改判
    。爰審酌被告甲○○冒充調查局人員，損及調查局聲譽，且竟偽造被害人印章及
    名義之撤回告訴狀及偽造農委會之印章、公文書以圖詐財，犯罪後猶砌詞掩飾犯
    行，及其品行、智識程度、犯罪之手段、所生危害性甚大及犯後猶無悔意之態度
    等一切情狀，量處如主文第二項所示之刑。另偽造之「主任委員彭作奎」簽字章
    一枚、「乙○○」印章一枚，雖未據扣案，惟不能證明其已滅失，又偽造行政院
    農業委員會八十六年五月廿四日（八六）農糧字第0000000Ａ號公文書及
    第0000000Ａ號公文書上之「主任委員彭作奎」印文各一枚、偽造八十五
    年十月一日刑事撤回告訴狀上具狀人欄之「乙○○」印文一枚，均依刑法第二百
    十九條之規定，併予宣告沒收。
七、又本案雖由被告提起上訴，但因原判決未及就併辦部分審理，顯係適用法條不當
    ，本院自得諭知較原審判決為重之刑，附此敘明。
八、併案意旨另以 (台灣台北地方法院檢察署八十六年偵字第三七七號) 被告冒稱係
    任職於法務部調查局，意圖為自己不法之所有，基於概括之犯意，自八十二年底
    至八十五年底，每月向丙○○稱急用而借用十萬元，或請丙○○代為向台北市○○○路○段巨鎮夜總會結帳，並接受丙○○招待至香港、菲律賓、大陸等地旅遊
    共七次，每次旅行花費十萬元，另被告在與丙○○協同地主或議員、黑道協調時
    ，丙○○亦給付被告五至十萬元，一共給付六次，二次五萬元，四次十萬元，總
    共五十萬元，因認被告就此部分亦涉犯詐欺及冒用官銜之罪嫌。訊據被告堅詞否
    認此部分犯行，辯稱：其為丙○○做事，有時急用向丙○○借款，有時係丙○○
    主動關心其生活，給予酬勞。至於巨鎮酒店的花費，係丙○○北上，與其一起或
    與其他友人一起至酒家消費，因酒家不認識丙○○，遂以其名義簽帳，至於出國
    旅遊一事，係因丙○○主動邀約其作陪，並非其詐騙所得等語。經查：(一)有關被
    告自八十二年底至八十五年底，每月向丙○○借用十萬元部分，證人丙○○除舉
    出中國信託商業銀行八十五年六月三日收款人黃麗貞 (案發當時被告之配偶)，
    面額十萬元之匯款回條及中華商業銀行八十四年六月二十日收款人為被告，面額
    十萬元之匯款委託書證明條外，別無其他證據可證明被告確自八十二年底至八十
    五年底，每月向丙○○借款十萬元，而由前開匯款紀錄亦僅能證明證人丙○○曾
    匯款二十萬元予被告，惟並無證據證明被告施用何種詐術，使丙○○陷於錯誤，
    而交付該等款項，此部分應屬單純之民事糾葛，尚難以詐欺罪及冒用官銜罪相繩
    。(二)有關巨鎮夜總會消費部分，證人丙○○坦承與被告或其他友人多次前往該處
    消費，其雖舉出台中第七信用合作社ＳＧ0000000、ＳＧ0000000
    、ＳＧ0000000號三張支票影本為支付巨鎮夜總會費用之證明，惟證人丙○○係與被告及其他友人同往消費，形式上觀察，似為一般商場上之交際應酬，
    並無證據證明被告施用何種詐術，使丙○○陷於錯誤，而支付至酒店消費之款項
    ，證人丙○○於法院審理中經傳拘亦未到庭說明有何證據證明被告施用詐術，使
    其陷於錯誤，而同赴酒店消費，其等消費之時間、費用亦屬未明，尚難據此即對
    被告論罪科刑。(三)有關招待被告出國旅遊一節，證人丙○○於偵查中自承其於大
    陸有投資，主動邀約被告一同前往等情 (見偵字第五四五三號案卷第一０六頁反
    面)，足見被告並未對丙○○施以詐術，是此部分尚難認係犯罪。(四)有關丙○○
    與被告一起和黑道協調時，多次給付被告金錢，合計五十萬元部分，證人丙○○
    就此部分事實無法舉證證明，尚難遽此認被告確係收受該等款項。綜上，依卷附
    證據，尚不足證明併案意旨所指之此部分犯行，自不能以推測或擬制之方法，作
    為被告論罪科刑之基礎，因此部分與前揭有罪部分，有裁判上一罪之關係，爰不
    另為無罪之諭知。
九、公訴意旨以被告甲○○右開事實二部分犯行，另涉刑法第二百十四條之使公務員
    登載不實罪。惟按刑法第二百十四條所謂使公務員登載不實事項於公文書罪，須
    一經他人聲明或申報，公務員即有登載之義務，並依其所為之聲明或申請予以登
    載，而屬不實之事項者，始足構成，若其所為聲明或申報，公務員尚須為實質之
    審查，以判斷其真實與否，始得為一定之記載者，即非本罪所稱之使公務員登載
    不實，最高法院七十三年台上字第一七一０號判例可資參照，被告雖偽造「乙○○」之撤回告訴狀，但該撤回告訴狀送達法院，法官仍須實質審查該撤回告訴之
    真實性，非一經具狀撤回即予登載，因之，被告前述犯行，要與刑法第二百十四
    條使公務員登載不實罪之構成要件不符，此部分原應為無罪之諭知，惟起訴書認
    與前開有罪部分有方法結果牽連之裁判上一罪關係，爰不另為無罪之諭知。
據上論斷，應依刑事訴訟法第三百六十九條第一項前段、第三百六十四條、第二百九
十九條第一項前段、第三百七十條但書、刑法第三百三十九條第一項、第三項、第二
百十六條、第二百十條、第二百十一條、第一百五十九條、第五十五條、第二百十九
條、罰金罰鍰提高標準條例第一條前段判決如主文。
本案經檢察官覃正祥到庭執行職務。
中      華      民      國    九十二    年     十二     月    三十一    日
                              臺灣高等法院刑事第二十二庭
                                  審判長法  官  蔡  秀  雄
                                        法  官  趙  功  恆
                                        法  官  蘇  素  娥
右正本證明與原本無異。
如不服本判決，應於收受送達後十日內向本院提出上訴書狀，其未敘述上訴之理由者
並得於提起上訴後十日內向本院補提理由書（均須按他造當事人之人數附繕本）。
                                        書記官  何  閣  梅
中      華      民      國    九十二    年     十二     月    三十一    日
附錄：本案論罪科刑法條全文
第三百三十九條
意圖為自己或第三人不法之所有，以詐術使人將本人或第三人之物交付者，處五年以
下有期徒刑、拘役或科或併科一千元以下罰金。
以前項方法得財產上不法之利益或使第三人得之者，亦同。
前二項之未遂犯罰之。
刑法第二百十六條
行使第二百十條至第二百十五條之文書者，依偽造、變造文書或登載不實事項或使登
載不實事項之規定處斷。
刑法第二百十條
偽造、變造私文書，足以生損害於公眾或他人者，處五年以下有期徒刑。
第二百十一條
偽造、變造公文書，足以生損害於公眾或他人者，處一年以上七年以下有期徒刑。
刑法第一百五十九條
公然冒用公務員服飾、徽章或官銜者，處五百元以下罰金。


司法院資訊處製作；財團法人民間司法改革基金會備份。
